【裁判字號】    95,上訴,140
【裁判日期】    950620
【裁判案由】    違反臺灣地區與大陸地區人民關係條例等
【裁判全文】
臺灣高等法院花蓮分院刑事判決         95年度上訴字第140號
上  訴  人
即  被  告  甲○○
選任辯護人  余道明律師
上列上訴人即被告因違反臺灣地區與大陸地區人民關係條例等案
件，不服臺灣花蓮地方法院95年度花訴字第7號中華民國95年3月
31日第一審判決（聲請簡易判決處刑案號：臺灣花蓮地方法院檢
察署94年度核退偵字第108號），提起上訴，本院判決如下：
    主  文
上訴駁回。
甲○○緩刑貳年。
    事  實
一、緣甲○○與李金城（業經判處罪刑確定）係同住於花蓮東區
    老人之家之室友，因李金城見甲○○年邁無資力，遂基於教
    唆之犯意，於民國（下同）91年間唆使甲○○藉以迎娶大陸
    女子假結婚使其來台工作之方式賺取報酬新台幣（下同）8
    萬元，並介紹何金龍（所涉罪嫌，另由檢察官移送併案審理
    ）與之認識。甲○○遂基於與何金龍、姓名年籍不詳之張姓
    成年男子（以下簡稱張姓男子）及程金蓮（另案審結）共同
    基於行使使公務員登載不實文書之概括犯意聯絡，及與何金
    龍、張姓男子共同使大陸地區人民非法進入台灣地區之犯意
    聯絡，先由張姓男子及何金龍共同出資使甲○○搭機前往中
    國大陸福建省福州市，並與大陸女子程金蓮於91年 1月30日
    ，在大陸地區福建省福州市辦理假結婚手續，領得大陸地區
    福建省福州市公證處核發之結婚公證書後，即由甲○○攜回
    臺灣，於91年 2月間向財團法人海峽交流基金會（下稱海基
    會）申請驗證取得海基會證明，並於91年3月8日，由何金龍
    帶同甲○○持前開結婚公證書及海基會之證明書，填具結婚
    登記申請書，至花蓮縣花蓮市戶政事務所申請辦理結婚之戶
    籍登記，使該戶政事務所承辦公務員誤將內容不實之該等結
    婚關係輸入電腦，登載此不實之結婚、配偶資料於職務上所
    掌戶籍登記資料具有準公文書性質之電子資訊檔案紀錄內，
    足以生損害於戶政機關對戶籍管理之正確性。甲○○又前往
    花蓮縣警察局花蓮分局以程金蓮配偶之身分，自任其進入臺
    灣地區保證責任之保證人，填載「大陸地區人民進入臺灣地
    區保證書」（以下簡稱保證書），使上開警察機關員警尤明
    忠在保證書之對保或證明機關（構）簽註意見欄之公文書上
    登載經詢保證人稱渠與被保證人係夫妻關係，願意完全負起
    保證人責任之不實內容，並蓋印職名章及派出所圓戳章以示
    對保證明，足生損害於警察機關就上開對保程序之確實性。
    而後甲○○復委託不知情之旅行社人員林和南於91年3月8日
    ，持前述不實之戶籍謄本連同保證書、大陸地區結婚公證書
    、海基會之證明等文件，並填具大陸地區人民進入臺灣地區
    旅行證申請書，向內政部警政署入出境管理局（下稱境管局
    ）行使，以配偶來臺團聚為由，申請程金蓮入境，致使不知
    情之境管局人員在職務上所掌上開旅行證申請書之公文書審
    核欄內登載不實事項，並據以核發中華民國臺灣地區旅行證
    ，使程金蓮得以持上開旅行證於91年4月8日入境臺灣地區，
    致生損害於境管局對大陸地區人民入出境資料管理之正確性
    。
二、案經花蓮縣警察局鳳林分局報告台灣花蓮地方法院檢察署檢
    察官偵查起訴。
    理  由
壹、程序方面：
一、按被告以外之人於審判外之陳述，雖不符刑事訴訟法第 159
    條之 1至159條之4之規定，而經當事人於審判程序同意作為
    證據，法院審酌該言詞陳述或書面陳述作成時之情況，認為
    適當者，亦得為證據；當事人、代理人或辯護人於法院調查
    證據時，知有第159條第1項不得為證據之情形，而未於言詞
    辯論終結前聲明異議者，視為有前項之同意；刑事訴訟法第
    159條之5第1項、第2項分別定有明文。查公訴人以證人何金
    龍、甲○○於警詢中之證詞為上訴人即被告（以下簡稱被告
    ）李金城有罪之證據，被告李金城均未就上開證人於警詢中
    之證據能力聲明異議。本院審酌前開證人警詢中之證詞並無
    不得為證據之情事存在，故依前揭規定，認證人何金龍、甲
    ○○於警詢中之證詞有證據能力。
二、按被告之自白，非出於強暴、脅迫、利誘、詐欺、疲勞訊問
    、違法羈押或其他不正之方法，且與事實相符者，得為證據
    ，刑事訴訟法第156條第1項定有明文。查公訴人以被告甲○
    ○於警詢中之自白為其有罪之證據，被告甲○○則辯稱前開
    警詢中之自白係遭警員誤導才會自白其與被告程金蓮假結婚
    云云。經查，被告甲○○於93年3月2日之警詢中證述內容，
    與警詢筆錄記載之內容均相符，有原審95年 3月16日勘驗筆
    錄 1份附卷可佐。而觀以上開警詢筆錄，雖警員確有詢問被
    告甲○○：「你因涉嫌與大陸女子程金蓮假結婚收取金錢而
    被查獲是否屬實？」之對話，但對於被告甲○○如何經由何
    金龍及張姓男子之出資至大陸地區與被告程金蓮辦理結婚手
    續，向何金龍及張姓男子收取多少酬勞，及被告甲○○並未
    與被告程金蓮共同生活等情，均為被告甲○○親口所述。且
    被告甲○○前後 2次於警詢中之陳述，均一致相符，可知被
    告甲○○前開於警詢中之陳述係出於其己意所為，並無遭警
    方誤導之情況存在。揆諸前開規定，堪信被告甲○○前開於
    警詢中之自白，有證據能力。
貳、得心證之理由：
一、前揭被告甲○○經李金城介紹後，由何金龍及張姓男子共同
    出資使被告甲○○至大陸地區與被告程金蓮假結婚，並由被
    告甲○○及何金龍前往戶政機關及警察機關辦理結婚登記及
    對保程序，並委請旅行社人員林和南至境管局辦理程金蓮之
    入境申請程序，使程金蓮得以進入台灣地區等情，業據被告
    甲○○於警詢及本院坦承不諱，並有結婚公證書、海基會驗
    證書、入出境紀錄表、大陸地區人民進入台灣地區旅行證申
    請書、大陸地區人民進入台灣地區保證書、戶籍謄本、結婚
    登記申請書、流動人口登記聯、入出國日期證明書各 1份附
    卷可憑。復酌之被告甲○○於案發時並無工作，每月僅領有
    老人津貼3000元之收入一情，為被告甲○○於警詢中供述明
    確，則衡情被告甲○○有無經濟能力花費10餘萬元至大陸地
    區迎娶被告程金蓮來台，並供應其來台之生活費，已有疑問
    ；加以事後被告程金蓮係因人在台北並未與被告甲○○同住
    ，警方乃主動查緝本案一情，已據證人即偵辦本案之警員陳
    光勳於原審證述明白（原審卷第55頁）；且被告程金蓮自91
    年4月8日來台後，迄警方於93年3月間查緝本案，近2年之時
    間均未與被告甲○○同住一情，亦為被告甲○○於警詢中所
    坦承（警卷第10、14頁），均足證被告甲○○自白核與事實
    相符。本件事證明確，被告犯行洵堪認定，應予依法論科。
二、按上開戶政機關公務員，將結婚及配偶資料以電腦處理，登
    記於電子資訊檔案紀錄內，該電子資訊檔案記錄應為刑法第
    220條第2項規定之準公文書。又被告甲○○犯罪後，臺灣地
    區與大陸地區人民關係條例第79條第1項業於92年10月29 日
    修正公布，同年12月31日施行，故被告犯罪後法律已有變更
    ，經比較新舊法之結果，以舊法有利於被告，依刑法第 2條
    第 1項但書之規定，應適用最有利於被告之舊法，即修正前
    臺灣地區與大陸地區人民關係條例第79條第 1項之使大陸地
    區人民非法進入台灣地區罪處罰。是核被告甲○○所為，係
    犯刑法第216條、第214條之行使使公務員登載不實文書罪及
    修正前臺灣地區與大陸地區人民關係條例第79條第 1項之使
    大陸地區人民非法進入台灣地區罪。被告甲○○與何金龍、
    張姓男子及程金蓮就行使使公務員登載不實文書罪部分，及
    被告甲○○與何金龍、張姓男子就共同使大陸地區人民非法
    進入台灣地區有犯意聯絡與行為分擔，均為共同正犯。被告
    甲○○利用不知情之旅行社人員林和南向境管局行使使公務
    員登載不實之戶籍謄本之行為，為間接正犯。被告甲○○使
    公務員登載不實之低度行為，應為行使之高度行為所吸收，
    不另論罪。被告甲○○多次行使使公務員登載不實文書之行
    為，顯係出於概括之犯意為之，為連續犯，應依刑法第56條
    之規定論以一罪論，並加重其刑。又被告甲○○所犯上開 2
    罪間有方法目的之裁判上一罪關係，應從一重論以使大陸地
    區人民非法進入臺灣地區罪。公訴人雖未論被告行使使警察
    機關登載不實保證書之犯行，惟此部分與前開已起訴有罪部
    分，有連續犯之裁判上一罪關係，本院自應併予審酌。原審
    因依上開法律規定，再審酌被告甲○○並無前科，及其犯罪
    動機、手段、前開行為足以影響政府機關對戶政管理、警察
    機關對對保程序及境管局對大陸地區人民入出境資料管理之
    正確性，並對國家治安危害甚大等一切情狀，量處有期徒刑
    5 月，並諭知易科罰金之折算標準。經核原判決認事用法均
    無違誤，量刑亦稱妥適，故被告之上訴並無理由，應予駁回
    。惟查被告前未曾受有期徒刑以上刑之宣告，有台灣高等法
    院被告全國前案紀錄表 1份在卷可按，其因貪圖小利一時失
    慮而犯本罪，在本院已坦承犯行，且年歲已高，經此刑之宣
    告後，應知所警惕而無再犯之虞，本院因認就所宣告之刑，
    以暫不執行其刑為當，爰予以宣告緩刑 2年，以啟自新。
據上論斷，應依刑事訴訟法第368條、刑法第74條第 1項第1款，
判決如主文。
本案經檢察官乙○○到庭執行職務。
中    華    民    國    95    年     6    月    20    日
                        審判長法  官  何方興
                              法  官  蔡勝雄
                              法  官  林德盛
以上正本證明與原本無異。
如不服本判決，應於判決送達後10日內向本院提出上訴狀。其未
敘述理由者，並應於提出上訴狀後10日內向本院補提理由狀 (須
附繕本)。
                              書記官  劉妙娘
中    華    民    國    95    年     6    月    20    日
附錄本案論罪科刑之法條：
修正前臺灣地區與大陸地區人民關係條例第15條第1款：
下列行為不得為之：一、使大陸地區人民非法進入臺灣地區。
修正前臺灣地區與大陸地區人民關係條例第79條第1項：
違反第15條第1款規定者，處5年以下有期徒刑、拘役或科或併科
新臺幣50萬元以下罰金。
刑法第216條：
行使第210條至第215條之文書者，依偽造、變造文書或登載不實
事項或使登載不實事項之規定處斷。
刑法第214條：
明知為不實之事項，而使公務員登載於職務上所掌之公文書，足
以生損害於公眾或他人者，處3年以下有期徒刑、拘役或500元以
下罰金。


司法院資訊處製作；財團法人民間司法改革基金會備份。
